【裁判字號】    98,上易,224
【裁判日期】    981125
【裁判案由】    分配表異議之訴
【裁判全文】
臺灣高等法院臺中分院民事判決         98年度上易字第224號
上  訴  人  甲○○
被  上訴人  臺灣新光商業銀行股份有限公司
法定代理人  乙○○
訴訟代理人  丙○○
上列當事人間分配表異議之訴事件，上訴人對於中華民國98年5
月5日臺灣臺中地方法院98年度訴字第282號第一審判決提起上訴
，本院於中華民國98年11月18日言詞辯論終結，並為判決如下：
    主  文
上訴駁回。
第二審訴訟費用由上訴人負擔。
    事實及理由
一、上訴人起訴主張：
  (一)民國（下同）94年10月間，訴外人丁○○、賴菊香以丁○○
    所有坐落台中市○區○○○路316號7樓之1之房屋及其坐落
    之土地（下稱系爭不動產，即本件97年度執字第42948號強
    制執行事件拍定之標的物）為擔保，向被上訴人借得房屋貸
    款新台幣（下同）200萬元，設定第一順位最高限額240萬元
    抵押權（下稱案抵押借款）；又丁○○與訴外人姚慶順以
    姚慶順所有坐落台中縣太平市○○○○街92號之房屋及其坐
    落之土地（下稱案抵押物）為擔保，向被上訴人借得房屋
    貸款230萬元，設定第一順位最高限額300萬元抵押權（下稱
    案抵押借款）；另丁○○與姚慶順向被上訴人借得信用貸
    款20萬元（下稱案信用借款）。
  (二)查上開2筆抵押借款及1筆信用貸款，其法律關係各自獨立，
    擔保品及利率均不相同。且該2筆房屋借款之「房屋貸款借
    據暨約定書」均已特約「限定擔保之抵押物」，此見借款時
    該特定擔保物上均已有其他銀行之第一順位抵押權（案為
    日盛銀行台中分行；案為中國信託銀行）自明，益見2案
    抵押權之擔保範圍並無關聯，無共同擔保之情。該「房屋貸
    款借據暨約定書」未就最高限額抵押權登載之擔保範圍加以
    限定，使得擔保債權之特定全面否定，故其抵押權性質屬「
    概括最高限額抵押權」，依民法第881條之1第2項規定、最
    高法院86年度台上字第3114號裁判及消費者保護法第12條第
    1項、民法第247條之1等規定，此概括最高限額抵押權之設
    定應屬無效。另上開2筆抵押權所擔保之借款，係屬一次性
    借款而非循環性借款，抵押權之設定即非以「投資擔保」為
    目的，不具有最高限額抵押權之特性，應僅為普通抵押權。
  (三)系爭不動產於97年間經其他債權人聲請強制執行（即本件97
    年度執字第42948號強制執行事件），上訴人為第2順位抵押
    權人，於97年6月27日以本院97年度司促字第5202號支付命
    令暨其確定證明書及抵押權設定契約書、他項權利證明書等
    ，具狀參與分配，並於97年11月25日以250萬元之價格拍定
    系爭不動產。
  (四)惟丁○○、賴菊香及姚慶順在強制執行程序中，於97年10月
    1日共同簽定「同意書」，由被上訴人持向本院聲請以核發
    債權憑證之方式終結本院97年度執字第69049號強制執行事
    件（即對姚慶順所有案抵押物之強制執行程序），被上訴
    人取得債權憑證後併入本件執行程序辦理，而依上開「同意
    書」所示，益見丁○○等人對被上訴人之借款債務分為3案
    ，共同借款人、利率、還款期限、抵押物等均不同，最高限
    額抵押權所從屬之一定範圍內之法律關係不同，即基礎關係
    亦不同。再者，前揭2筆抵押物並非擔保同一債權之共同擔
    保抵押物，此2筆最高限額抵押權所從屬之基礎法律關係不
    同，則所擔保之債權範圍亦不同，故被上訴人對丁○○等人
    之、案借款債權，就系爭不動產拍定之金額，自無優先
    受償之權利。且該同意書既係本件強制執行查封後所簽定，
    該同意書內容涉及最高限額抵押權擔保範圍之擴張、限縮、
    變更、處分及負擔等任何行為，均為無效。況被上訴人與丁
    ○○等人已就案抵押借款230萬元達成還款和解，該項債
    權債務關係已有新訂之法律關係，已不具執行名義及執行力
    。而案信用借款20萬元亦已清償消滅其債權債務關係，故
    被上訴人基於系爭最高限額抵押權而主張上開、案借款
    具有優先受償之效力，顯無理由。
  (五)然本院97年度執字第42948號強制執行事件分配表，其中分
    配次序第13項記載被上訴人優先分配金額513,290元，依前
    所述，被上訴人並無優先於上訴人（即第2順位抵押權人）
    受償之權利，倘論有優先於上訴人受償之權利，亦與土地法
    第43條規定不符。經上訴人依法聲明異議後，被上訴人為反
    對之陳述，上訴人爰依強制執行法第41條規定，提起分配表
    異議之訴，並聲明：台灣台中地方法院97年度執字第42948
    號清償債務強制執行事件，於97年12月24日製作之強制執行
    金額計算書分配表，其中分配次序第13項由被上訴人分配之
    513,290元，應更正為0元；分配次序第14項由上訴人分配之
    43,292元，應更正為556,582元；另債權人分配金額彙總表
    中，上訴人分配金額48,096元應更正為561,386元；被上訴
    人分配金額2,431,028元應更正為1,917,738元。並於本院上
    訴聲明求為判決：(一)原判決廢棄(二)台灣台中地方法院97年度
    執字第42948號清償債務強制執行事件，於97年12月24日製
    作之強制執行金額計算書分配表，其中分配次序第13項由被
    上訴人分配之513,290元，應更正為0元；分配次序第14項由
    上訴人分配之43,292元，應更正為556,582元；另債權人分
    配金額彙總表中，上訴人分配金額48,096元應更正為561,38
    6元；被上訴人分配金額2,431,028元應更正為1,917,738元
    。
二、被上訴人則抗辯：
  (一)按最高限額之抵押契約，係指所有人提供抵押物，與債權人
    訂立在一定金額之限度內，擔保現在已發生及將來可能發生
    債權之抵押權設定契約而言。此種抵押權所擔保之債權，除
    訂約時已發生之債權外，將來發生之債權在約定限額之範圍
    內，亦為抵押權效力所及。雖抵押權存續期間內已發生之債
    權，因清償或其他事由而減少或消滅，原訂立之抵押契約依
    然有效，嗣後在存續期間內陸續發生之債權，債權人仍得對
    抵押物行使權利，參照最高法院66年台上字第1097號判例。
    又民法第881條之1第1項規定，稱最高限額抵押權者，謂債
    務人或第三人提供其不動產為擔保，就債權人對債務人一定
    範圍內之不特定債權，在最高限額內設定之抵押權。由上可
    知，所謂最高限額抵押權即是抵押人與債權人間約定，就現
    有或將來可能發生在最高限額範圍內之不特定債權，就抵押
    物賣得價金優先受償。
  (二)上訴人主張本件係屬概括最高限額抵押權，依民法物權編新
    修訂第881條之1第2項規定採「限制說」，概括最高限額抵
    押權應屬無效云云。惟民法物權編施行法第17條規定，民法
    第881條之1第2項規定，於民法物權編修正施行前設定之最
    高限額抵押權，不適用之。且該條立法理由指出，最高限額
    抵押權於民法物權編修正施行前已於實務上行之多年，最高
    法院並著有若干判例，惟就最高限額抵押權擔保債權之範圍
    、處分、確定及實行等尚未能為周延規範。亦可知最高限額
    抵押權之設定，是否限於擔保一定法律關係所生債權，為立
    法政策之選擇，非本質所當然（臺灣高等法院97年非抗字第
    98號裁判參照）。本案既設定於94年間，與前開66年台上字
    第1097號判例所示最高限額抵押權之條件及新修正民法物權
    編第881條之1及施行法第17條規定並無不合。
  (三)借款人丁○○與被上訴人間就系爭不動產設定抵押權，附件
    之其他約定事項中，除蓋有丁○○、賴菊香之印章外，其中
    第1條有關擔保物提供人所提供本抵押物之擔保範圍，及第1
    款為債務人對抵押權人所立貸款契約發生之債務，其條款及
    特定年月日之貸款契約之日期，均屬空白未填載，惟對於系
    爭抵押權所擔保之貸款，被上訴人已完成撥款行為，借款人
    並依約按月償還本息，及設定抵押權予被上訴人，契約顯因
    雙方意思表示合致而成立，上開條款雖因貸款日期漏未填載
    ，惟並不影響雙方對於契約必要內容之合致，堪認此係丁○
    ○授權被上訴人填載。雖第1條條文本文漏未填載款次，導
    致抵押權擔保範圍發生疑義，惟借款人丁○○、賴菊香已審
    閱其他約定事項之內容，並授權被上訴人填載空白處，堪認
    其他約定事項第1條所列2款之債務均在系爭抵押物擔保範圍
    內。
  (四)按同一債務人提供二筆抵押物與債權人訂立最高限額抵押契
    約，除當事人有特約，對已發生及將來可能發生之債權，限
    定為其中某一筆抵押不動產所擔保者外，如該二件最高限額
    抵押契約均約定所擔保債權包括現在、過去及將來發生之債
    權，則抵押權人自得就已發生之債權同時或先後對該二筆抵
    押物實行抵押權，不因已對其中一筆抵押物拍賣不獲全部清
    償，而影響另筆抵押物之優先受償權利，亦即該二筆抵押物
    對最高限額抵押權人而言，具有共同擔保之性質（最高法院
    92年度台上字第925號判決參照）。本件債務人丁○○提供2
    筆抵押物被上訴人訂立最高限額抵押權契約，雙方並無特約
    約定對已發生及將來可能發生之債權，限定就其中某1筆抵
    押不動產所擔保，依上開實務見解自得就已發生之債權同時
    或先後對該2筆抵押物實行抵押權，具有共同擔保之性質。
    上訴人稱被上訴人依同意書之約定來聲明行使抵押權於法不
    合，然本件同意書之意旨僅是將最高限額抵押權及共同擔保
    之性質再次確認，並無增加債務人等之負擔。
  (五)系爭抵押權設定契約書之其他約定事項雖為被上訴人事先印
    製，惟各該約定均經契約當事人丁○○蓋章，非不易詳閱其
    內容，且該約定事項第1條就抵押物之擔保範圍本有2款可供
    選擇，並非無選擇或拒絕之餘地，亦無借款人所不及知或無
    磋商變更之情，又借款人丁○○與被上訴人訂立之系爭抵押
    權設定契約，其目的旨在擔保於抵押權權利存續期間內發生
    ，並在最高限額範圍內之被上訴人債權，被上訴人債權在最
    高限額範圍內亦屬系爭抵押權所擔保，與契約目的並未相違
    ，且就丁○○於設定系爭抵押權時係欲向被上訴人借款，而
    被上訴人亦已依約交付等情觀之，丁○○締約之目的即已達
    成，自無顯失公平及致契約之目的難以達成之情事，上訴人
    指系爭契約約定屬定型化契約，內容違反誠信原則，顯失公
    平而無效，亦非有理。
三、本院之判斷：
  (一)按債權人或債務人對於分配表所載各債權人之債權或分配金
    額有不同意者，應於分配期日一日前，向執行法院提出書狀
    ，聲明異議；其有為反對陳述致異議未終結者，為異議之債
    權人或債務人，得向執行法院對為反對陳述之債權人或債務
    人提起分配表異議之訴，強制執行法第39條第1項、第40條
    第1項、第41條第1項定有明文。查台灣台中地方法院97年度
    執字第42948號強制執行事件，於97年12月24日製成分配表
    ，擬於98年1月15日分配，上訴人於97年12月30日即出具分
    配表聲明異議狀聲明異議，被上訴人於98年1月9日出具民事
    聲請狀表示，上訴人異議無理由等情，業據本院依職權調取
    上開執行案卷全卷及相關卷證查明，是上訴人對於為反對陳
    述之被上訴人，提起本件分配表異議之訴，程序上自屬適法
    ，先予敘明。
  (二)以下事實有下列各項所載證據為證，且為兩造所不爭執，堪
    信為真實：
  (1)訴外人丁○○於94年10月11日以其所有坐落台中市○區○○
    ○路316號7樓之1之房地不動產為擔保，向被上訴人借款200
    萬元（借款期間自94年10月17日至114年10月17日），並設
    定第一順位最高限額240萬元抵押權予被上訴人（債務人為
    丁○○、賴菊香，抵押權存續期間自94年10月11日至144年
    10月11日）。同日丁○○與訴外人姚慶順以姚慶順所有坐落
    台中縣太平市○○○○街92號之房地不動產為擔保，向被上
    訴人借款230萬元（借款期間自94年10月17日至109年10月17
    日），設定第一順位最高限額300萬元抵押權予被上訴人（
    債務人為丁○○、姚慶順，抵押權存續期間自94年10月11日
    至144年10月11日）；同日丁○○又與姚慶順向被上訴人借
    得信用貸款20萬元（借款期間自94年10月17日至97年10月17
    日），有上訴人提出之土地暨建物登記謄本、他項權利證明
    書、抵押權設定契約書（含其他約定事項）、房屋貸款借據
    暨約定契約書、一般貸款借據暨約定契約書等件為證。（見
    原審卷第19頁至44頁）
  (2)被上訴人於97年8月22日持本院97年度司促字第14248號支付
    命令為執行名義，聲請對訴外人丁○○、姚慶順所有上開2
    筆不動產強制執行（本院97年度執字第69049號，嗣因執行
    無結果，核發債權憑證），原審因系爭不動產早於97年2月
    27日經訴外人遠東國際商業銀行聲請假扣押執行並辦理查封
    登記（97年度執全字第963號），後經日盛國際商業銀行於
    97年6月4日聲請本案執行（即本件分配表異議之97年度執字
    第42948號執行事件），被上訴人就系爭不動產聲請為強制
    執行，併入本件97年度執字第42948號執行程序執行等情，
    業據本院依職權調取上開相關執行卷宗查明屬實。查被上訴
    人聲請併案強制執行之執行名義即台灣台中地方法院97年度
    司促字第14248號支付命令，其上記載：
    債務人丁○○、賴菊香應向債權人（即被上訴人，以下同
      ）連帶清償1,825,127元，及自97年2月17日起至清償日止
      ，按年息百分之3.82計算之利息，暨自97年3月18日起至
      清償日止，其逾期在6個月以內部分，按上開利率百分之
      10，超過6個月以上部分，按上開利率百分之20計算之違
      約金。
    債務人丁○○、姚慶順應向債權人連帶清償2,011,579元
      ，及自97年3月17日起至清償日止，按年息百分之3.82計
      算之利息，暨自97年4月18日起至清償日止，其逾期在6個
      月以內部分，按上開利率百分之10，超過6個月以上部分
      ，按上開利率百分之20計算之違約金。
    債務人丁○○、姚慶順應向債權人連帶清償40,756元，及
      自97年3月17日起至清償日止，按年息百分之4.32計算之
      利息，暨自97年4月18日起至清償日止，其逾期在6個月以
      內部分，按上開利率百分之10，超過6個月以上部分，按
      上開利率百分之20計算之違約金。
  (3)嗣訴外人丁○○、姚慶順、賴菊香於97年9月25日向被上訴
    人提出「申請及同意書」，載明其等積欠被上訴人債務之本
    金，分別為1,825,127元、2,011,579元、40,756元，
    請被上訴人准予同意以下述條件：「申請人丁○○名下所有
    坐落台中市○區○○○路316號7樓之1之房地‧‧‧該抵押
    物已遭他債權人強制執行拍賣中，且貴行亦併案強制執行，
    申請人丁○○及連帶保證人賴菊香、姚慶順均同意就借款人
    積欠貴行之相關借款債務（含本、、案）暨連帶保證
    債務，貴行得逕依法聲明行使抵押權參與分配，並於該抵押
    物拍定經分配後，貴行不足額受償之債務，申請人及連帶保
    證人即均應與貴行協議分期清償或乙次清償‧‧‧申請人另
    於繳清本、案前積欠應攤還之本息予貴行後，即減免本
    、案延滯期間之遲延利息、違約金等，貴行並僅部分撤
    回前對連帶保證人姚慶順名下所有抵押不動產之強制執行拍
    賣程序，且本、案回復依原始貸放條件，續履約按月平
    均攤還本息，並得提前清償或增加攤繳金額‧‧‧」等語（
    見原審卷第15頁），後於97年10月1日修正部分內容，而由
    丁○○、姚慶順、賴菊香簽署同意書，載明其等積欠被上訴
    人之相關借款債務（含本、、案）暨連帶保證債務、
    相關訴訟費用，被上訴人得逕依法聲明行使抵押權參與分配
    ，並於該抵押物拍定經分配後，被上訴人不足額受償之債務
    （含相關訴訟費用），立同意書人丁○○等人應與被上訴人
    協議分期清償或乙次清償（見原審卷第51頁，第145頁）。
    被上訴人乃於97年10月2日撤回上開台中地院97年度執字第6
    9049號執行程序，由該院執行處發給債權憑證後，被上訴人
    復於97年10月7日，提出該債權憑證、系爭不動產之他項權
    利證明書、抵押權設定契約書及其他約定事項等件，聲請併
    入本件97年度執字第42948號執行程序及行使抵押權（另分
    案號97年度執字第82226號）等情，業據本院依職權調取上
    開執行案卷查明屬實，並有上訴人提出上開之「申請及同意
    書」、「同意書」存卷可憑。
  (4)而台中地院97年度執字第42948號執行事件，於97年10月24
    日製成之分配表各項記載，關於被上訴人部分之「債權原本
    」，次序第3項之「併案執行費」31,028元，核屬被上訴人
    先前於97年度執字第69049號執行事件所繳執行費。次序第
    12項所載第1順位抵押權1,825,127元，即前開第案之本金
    餘額；次序第13項所示第一順位抵押權2,011,579元，即前
    開第案之本金餘額，但未見關於前開第案借款餘額之記
    載（此部分無關行使抵押權，但被上訴人既已併案執行，分
    配表應屬漏載，但未據被上訴人爭執，故以下不論）。另次
    序第12項所示被上訴人分配金額1,886,710元，次序第13項
    所示被上訴人分配金額513,290元，合計2,400,000元，即系
    爭不動產第一順位抵押權之最高限額。
  (5)被上訴人與訴外人丁○○、賴菊香等人辦理上開2筆抵押權
    設定登記時，其抵押權設定契約書附有「其他約定事項」為
    附件，第1條記載：「擔保物提供人所提供之本抵押物之擔
    保範圍，依照下列第＿款之規定：(一)為債務人對抵押權人臺
    灣新光商業銀行（包括總行及所屬各分支機構）於＿年＿月
    ＿日所立貸款契約發生之債務，包括本金及其利息、遲延利
    息、違約金、抵押權人墊付抵押物之保險費、實行抵押權之
    費用、訴訟費用與因債務不履行而發生之損害賠償。(二)為債
    務人對抵押權人臺灣新光商業銀行（包括總行及所屬各分支
    機構）現在（包括過去所負現在尚未清償）及將來所負在本
    抵押權設定契約書所定債權最高限額內（包括新台幣及各種
    外幣）之借款、票據、保證、信用卡款及其他一切債務（另
    立之授信等契據視為本約定之附件，其效力同於本約定）及
    其利息、遲延利息、違約金、執行抵押權費用、訴訟費用與
    因債務不履行而發生之損害賠償。」等語，有上訴人提出之
    抵押權設定契約書、其他約定事項等附卷可憑（見原審卷第
    29頁至32頁），亦為被上訴人所不爭執。
  (三)是本件兩造爭點厥為：訴外人丁○○以系爭不動產為被上訴
    所設定最高限額2,400,000元抵押權，所約定之擔保債權範
    圍，除該筆借款外，在最高限額之範圍內是否及第案之抵
    押借款？即被上訴人就系爭分配表次序第13項分配金額513,
    290元，有無先於案上訴人第2順位抵押權人優先受償之權
    ？茲分述如下：
  (1)系爭、案抵押權，均屬最高限額抵押權：
    按最高限額抵押與普通抵押不同，稱最高限額抵押權者，
      謂債務人或第三人提供其不動產為擔保，就債權人對債務
      人一定範圍內之不特定債權，在最高限額內設定之抵押權
      。96年3月28日公布、同年9月28日起施行之民法第881條之
      1第1項定有明文。查本件不動產之土地暨建物登記謄本、
      他項權利證明書、土地暨建物抵押權設定契約書上均載明
      ，系爭、案抵押權，均設定為「最高限額」抵押權，
      並無疑義，上訴人主張上開抵押權為普通抵押權，已無可
      採。
    上開民法第881條之1第2項固規定「最高限額抵押權所擔保
      之債權，以由一定法律關係所生之債權或基於票據所生之
      權利為限」等語，然依民法物權編施行法第17條規定，該
      項規定於修正施行前設定之最高限額抵押權，不適用之。
      查系爭、案抵押權，係於修正條文施行前之94年10月
      13日登記，依前所述，當無民法第881條之1第2項規定適用
      之餘地。是以，修正條文施行前設定之最高限額抵押權，
      其所擔保之債權，如因內容過於冗長，登記簿所列各欄篇
      幅不能容納記載，可以附件記載，作為登記簿之一部分，
      故雖未記載於土地登記簿，然於聲請登記時提出最高限額
      抵押設定契約書，有該項債權之記載，此契約書既作為登
      記簿之附件，自為抵押權效力所及，此有最高法院62年度
      台上字第776號判例意旨：「最高額抵押與一般抵押不同
      ，最高額抵押係就將來應發生之債權所設定之抵押權，其
      債權額在結算前並不確定，實際發生之債權額不及最高額
      時，應以其實際發生之債權額為準」及最高法院84年台上
      字第1967號判例意旨：「抵押權所擔保之債權，其種類及
      範圍，屬於抵押權之內客，依法應經登記，始生物權之效
      力，但如因內容過於冗長，登記簿所列各欄篇幅不能容納
      記載，可以附件記載，作為登記簿之一部分。因此關於最
      高限額抵押權所擔保之債權，雖未記載於土地登記簿，然
      於聲請登記時提出之最高限額抵押權設定契約書,有該項
      債權之記載者，此契約書既作為登記簿之附件，自為抵押
      權效力所及」可資參照。
    查被上訴人與丁○○、賴菊香等人辦理上開二案抵押權設
      定登記時，其抵押權設定契約書附有「其他約定事項」為
      附件，第1條記載：「擔保物提供人所提供之本抵押物之
      擔保範圍，依照下列第＿款之規定：(一)為債務人對抵押權
      人臺灣新光商業銀行（包括總行及所屬各分支機構）於＿
      年＿月＿日所立貸款契約發生之債務，包括本金及其利息
      、遲延利息、違約金、抵押權人墊付抵押物之保險費、實
      行抵押權之費用、訴訟費用與因債務不履行而發生之損害
      賠償。(二)為債務人對抵押權人臺灣新光商業銀行（包括總
      行及所屬各分支機構）現在（包括過去所負現在尚未清償
      ）及將來所負在本抵押權設定契約書所定債權最高限額內
      （包括新台幣及各種外幣）之借款、票據、保證、信用卡
      款及其他一切債務（另立之授信等契據視為本約定之附件
      ，其效力同於本約定）及其利息、遲延利息、違約金、執
      行抵押權費用、訴訟費用與因債務不履行而發生之損害賠
      償」等語（見原審卷第103頁至104頁），此約定雖未由訴
      外人丁○○、姚慶順、賴菊香勾選適用條款(一)或(二)，留有
      空白。然就此「其他約定事項」及條款編排順序可知，此
      係被上訴人欲與不特定抵押借款人簽訂，預先印製兩種不
      同之條款內容，以利事後擇一勾選適用。依銀行實務，凡
      欲向被上訴人抵押借款，均設定「普通抵押權」及「最高
      限額抵押權」兩種其中之一，故上開條款(一)預留空白之年
      、月、日以供來者填載，而其條款約定「為債務人對抵押
      權人於＿年＿月＿日所立『貸款契約』發生之債務」等語
      ，此為設定「普通抵押權」時所勾選；反之，上開條款(二)
      約定「為債務人對抵押權人現在（包括過去所負現在尚未
      清償）及將來所負在本抵押權設定契約書所定債權『最高
      限額內』之借款‧‧‧」，則為設定「最高限額抵押權」
      時適用，而系爭、案抵押權，設定為「最高限額」抵
      押權，已如前述，是縱然上開條款，未經丁○○、姚慶順
      、賴菊香及被上訴人勾選，但其條款既屬擇一性質，無並
      存之可能，雙方之意思表示應屬合致，而為(二)款之內容，
      故本件最高限額抵押權之擔保債權範圍，堪以認定。
  (2)系爭、案抵押權之擔保範圍：
    承前所述，系爭、案抵押權之擔保範圍，均包括債務
      人（即丁○○、姚慶順、賴菊香）對被上訴人現在（含過
      去所負現在尚未清償）及將來所負在本抵押權設定契約書
      所定債權最高限額內之借款、票據、保證、信用卡款及其
      他一切債務及其利息、遲延利息、違約金、執行抵押權費
      用、訴訟費用與因債務不履行而發生之損害賠償。
    查系爭2筆借款時，丁○○、姚慶順分別提供各別之抵押
      物，雖無疑問，但上訴人主張2筆抵押借款，丁○○等人
      已特約「限定擔保抵押物」云云，參以前開說明，自乏證
      據可以證明當事人間有此「特約約定」，上訴人此部分主
      張係屬無據。
    而系爭最高限額抵押權，已將其最高限額2,400,000元載
      明於土地暨建物登記謄本上，登記簿所列各欄篇幅不能容
      納記載，可以附件記載，作為登記簿之一部分，自為抵押
      權效力所及，亦已如前述，故上訴人稱本件有違土地法第
      43條「信賴保護原則」云云，亦無可取。
    另系爭抵押權設定契約書所附「其他約定事項」，依其形
      式觀察，係由被上訴人欲與不特定之抵押借款人，所預先
      製作之條款，屬定型化約款，雖無爭議，且依條款編排觀
      之，可見抵押借款人與被上訴人借款時，當可與被上訴人
      協商設定「普通抵押權」或「最高限額抵押權」，勾選應
      適用之債權擔保範圍，換言之，抵押借款人並不一定須完
      全附合於被上訴人之意思，對於條文之約定，仍有自主權
      ，是就該條款適用之選擇而言，並無顯失公平情事。而關
      於上開最高限額抵押權擔保範圍之條款，嚴格論之，涉及
      所謂「概括最高限額抵押權」問題者，乃被上訴人將擔保
      範圍擴及債務人對被告將來所負「其他一切債務」之約定
      ，然其餘「借款、票據、保證、信用卡款」債務，解釋上
      仍從屬於多數之一定法律關係，意即債務人設定抵押前、
      後，因與被上訴人交易可能所生之債權，受抵押權擔保效
      力所及，仍在債務人預期、認知範圍之內，難謂有顯失公
      平之情。再者，事實證明丁○○、姚慶順、賴菊香等人對
      被上訴人所負之債務，均為上開3案之借款債務，並未超
      出「借款或保證」法律關係，被上訴人對丁○○等人行使
      抵押權，亦在其等預期範圍之內。又依前所述，此3筆借
      款之日期均為94年10月11日，借款時丁○○等人對其等應
      負之債務總額，以及2案抵押權之最高限額，以及將來與
      被上訴人間之可能所生之交易，理應知之甚詳，尤以、
      案抵押貸款，均應屬所謂「轉貸」情事（即案為丁○
      ○等人向被上訴人借款，以其中部分金額清償原已設定予
      日盛銀行台中分行之第一順位房屋貸款之抵押債權；案
      部分之借款則用以清償中國信託銀行之第一順位房屋貸款
      之抵押債權），通常借款人對於各家銀行之貸款額度、利
      率及其他條件已多方比較，綜合考量後，再依自由意志擇
      對其最有利之銀行申貸，是此類有擔保借貸之法律關係，
      於金融實務操作上，難認銀行係挾其經濟上優勢地位，迫
      使借款人於訂約當時處於無從選擇締約對象及無從磋商變
      更之不利地位，則本件丁○○等人因轉貸，而與被上訴人
      簽訂抵押權設定契約，上開約定擔保範圍，雖為被上訴人
      預先印製之定型化條款，應無顯失公平情事。
    再者，丁○○、姚慶順、賴菊香積欠被上訴人3筆借款，
      未能完全清償，於97年9月25日提出「申請及同意書」予
      被上訴人，雙方就2件已經執行中之執行事件達成「求償
      方式」之默契（即97年10月1日同意書，見原審卷第145頁
      、152頁）。本院依職權調閱上開執行卷查明，並未見債
      務人丁○○、姚慶順、賴菊香曾對抵押權設定契約書約定
      條款有何不公平之指摘或爭執，是上訴人以丁○○之債權
      人之立場，為求分配，提起本件分配表異議之訴，主張依
      消費者保護法第12條第1項、民法第247條之1規定，上開
      條文顯失公平應屬無效，自無可取。
    至上訴人聲請傳訊之證人即系爭抵押債權人丁○○於本院
      準備程序雖證述：「（問：第一筆（指上開案）抵押權
      擔保範圍之效力是否及於第二筆（指上開第案之借款）
      ？）答：當初借的時候，我並不了解，後來有一段時間兩
      筆貸款未正常攤還本息，銀行向我催繳，我有去協商，銀
      行說兩邊房子都要同時繳，否則兩邊房子都要同時拍賣，
      但我的房子可以拍賣，我父親的房子不可以，那時我才知
      道兩件貸款綁在一起。」「（問：你是否知道抵押權設定
      契約其他約定事項一(二)：「為債務人對抵押權人臺灣新光
      銀行（包括總行及所屬各分支機構）現在（包括過去所負
      現在尚未清償）及將來所負在本抵押權設定契約書所定債
      權最高限額內（包括新台幣及各種外幣）之借款、票據、
      墊款、保旨登、信用卡款及其他一切債務（另立之授信等
      契據視為本約定之附件，其效力同於本約定）及其利息、
      遲延利息、違約金、實行抵押權費用、訴訟費用與因債務
      不履行而發生之損害賠償」之內容？並且在上面簽名？（
      提示原審卷第29-32頁）」答：我有簽名，但並未仔細看
      內容，所以借款時我並不知道。」「（問：第一筆拍賣時
      ，銀行把第二筆的欠款同時參與分配，你是否同意？）答
      ：當時我若不同意，可能無法保住太平的房子，為了保住
      太平的房子我才同意第二筆也列入分配，所以才立申請及
      同意書」「（問：本案兩筆借款是否皆為最高限額抵押？
      ）答：後來才知道，簽約時我雖然簽名，但我並不了解意
      義。」「（問：你是否同意第二筆的欠款2,011,579元就
      第一筆的拍賣所得額分配，結果由被上訴人新光銀行分配
      到513,290元？）答：我當時有同意並簽同意書，那是因
      為我若不簽，太平的房子也要拍賣，我不得不才簽同意書
      。」（見原審卷第68頁至69頁）。惟查證人丁○○既已自
      承在上開抵押權設定契約書及其他約定事項上蓋章同意設
      定最高限額抵押240萬元，事後並在97年9月25日之申請及
      同意書，與97年10月1日之同意書上簽名蓋章同意上開
      案之債權在案最高限額擔保範圍內（且同意書之內容無
      非重申最高限額抵押其他約定事項中最高限額擔保之內容
      及範圍，並未額外加重債務人即抵押人丁○○等人之負擔
      ），自難謂伊並不了解最高限額擔保之範圍及意義且不知
      第案之抵押權擔保範圍及於第案之借款（況證人丁
      ○○除簽定系爭兩筆最高限額抵押契約書外，前亦曾向日
      盛銀行台中分行辦理房屋抵押貸款），足見證人丁○○之
      證詞亦難認定系爭抵押權設定契約有關最高限額擔保之範
      圍及於案之借款乙事對債務人丁○○有何不利或顯失公
      平之情事，是以證人丁○○之證詞亦難為上訴人有利之證
      據。
  (3)依上開說明，系爭案抵押權之擔保範圍，既均在抵押權設
    定契約書所定債權最高限額內對於被上訴人所負現在、過去
    、將來發生之上開債務。從而，台中地院97年度執字第4294
    8號強制執行事件於97年10月24日製成之分配表次序第13項
    所示債權金額2,011,579元，雖屬丁○○第案之抵押借款
    餘額，惟在第案最高限額2,400,000元範圍內，該筆債權
    仍為系爭不動產擔保效力所及，扣除該分配表次序第12項被
    上訴人分配金額1,886,710元後，被上訴人就513,290元（2,
    400,000─1,886,710＝513,290）部分，仍為系爭不動產擔
    保效力所及，則上開分配表就此金額優先分配予被上訴人，
    於法並無不合。
  (4)上訴人另主張被上訴人與姚慶順等人就第案之抵押債務，
    業已達成和解，依民法第737條規定，被上訴人不得就屬於
    該案之債權（即上開2,011,579元債權金額受分配513,290元
    云云，然查：丁○○、姚慶順、賴菊香等人，固於97年10月
    1日簽署同意書，同意其等對於被上訴人所負3筆債務，得由
    被上訴人行使系爭不動產抵押權參與分配（見原審卷第143
    頁）惟此項約定無非重申上開抵押權設定契約書其他約定事
    項一之(二)條款之內容及最高限額抵押權擔保之性質及範圍。
    而系爭、案抵押權之擔保範圍，既均在各抵押權設定契
    約書所定債權最高限額內對於被上訴人所負現在、過去、將
    來發生之上開債務，已如前述，則丁○○、姚慶順、賴菊香
    等人出具同意書，並不涉及抵押權之變更或處分問題，僅係
    被上訴人因丁○○、姚慶順、賴菊香等人出具同意書後，先
    行撤回台中地院97年度執字第69049號執行事件（針對第
    案抵押物），俟系爭不動產之受償結果，再與丁○○、姚慶
    順、賴菊香等人就債權餘額之處理另為協商，以避免上開2
    筆不動產同遭拍賣之結果。準此，被上訴人於97年10月2日
    撤回執行後，再於97年10月7日持台中地院97年度執字第690
    49號債權憑證為執行名義併案強制執行並行使抵押權，（97
    年度執字第82226號併入97年度執字第42948號）並無不當。
    上訴人主張被上訴人已與丁○○、姚慶順、賴菊香和解，原
    執行名義之內容不具執行力、第案之債務餘額不在系爭最
    高限額抵押權「結算」範圍云云，實不可採。
  (5)綜上所述，台中地院97年度執字第42948號強制執行事件，
    於97年10月24日製成之分配表次序第13項所示被上訴人分配
    金額513,290元，仍為系爭不動產最高限額2,400,000元抵押
    權所擔保之債權範圍。上開分配表據以列入優先分配，於法
    並無不合，上訴人提起分配表異議之訴，請求變更分配金額
    ，難謂正當，不應准許，原審駁回上訴人之請求經核並無違
    誤。上訴意旨指摘原判決不當求予廢棄，改判台中地院97年
    度執字第42948號清償債務強制執行事件，於97年12月24日
    製作之強制執行金額計算書分配表，其中分配次序第13項由
    被上訴人分配之513,290元，應更正為0元；分配次序第14項
    由上訴人分配之43,292元，應更正為556,582元；另債權人
    分配金額彙總表中，上訴人分配金額48,096元應更正為561,
    386元；上訴人分配金額2,431,028元應更正為1,917,738元
    。並無理由應予駁回。
  (6)本件待證事實已臻明瞭，兩造其餘攻擊防方法，與判決之結
    果已不生影響，爰不一一詳為審究，併此敘明。
四、據上論結，本件上訴為無理由，依民事訴訟法第449條第1項
    第78條判決如主文。
中    華    民    國    98    年    11    月    25    日
                民事第六庭    審判長法  官  袁再興
                                    法  官  盧江陽
                                    法  官  陳賢慧
以上正本係照原本作成。
不得上訴。
                                    書記官  李宜珊
中    華    民    國    98    年    11    月    26    日
                                                      Ｖ


司法院資訊處製作；財團法人民間司法改革基金會備份。
